【裁判字號】    99,訴,74
【裁判日期】    990727
【裁判案由】    侵權行為損害賠償
【裁判全文】
臺灣苗栗地方法院民事判決                99年度訴字第74號
原        告  丙○○
訴訟  代理人  甲○○
兼訴訟代理人  乙○○
被        告  丁○○
上列當事人間請求侵權行為損害賠償事件，經本院刑事庭裁定移
送前來（附民案號：98年度附民字第114 號），本院於民國99年
7月13 日言詞辯論終結，判決如下：
    主  文
被告應給付原告丙○○新臺幣貳佰貳拾貳萬陸仟參佰參拾壹元、
原告乙○○新臺幣貳佰貳拾貳萬貳仟伍佰捌拾玖元，及均自民國
九十八年十月九日起至清償日止，按年息百分之五計算之利息。
原告其餘之訴駁回。
訴訟費用由被告負擔十分之七，餘由原告負擔。
本判決於原告丙○○以新臺幣柒拾肆萬貳仟元、原告乙○○以新
臺幣柒拾肆萬壹仟元供擔保後，得假執行。
原告其餘假執行之聲請駁回。
    事實及理由
一、原告起訴主張：
    (一)緣被告與訴外人吳聲雷、劉俊麟於民國98年3 月3 日晚上
      11時許，共同持槍彈前往苗栗縣後龍鎮灣寶里3 鄰渡船頭
      27之1 號訴外人方進興所經營之「嘉勤紙業股份有限公司
      」（下稱嘉勤紙廠）談判。於同年月4 日凌晨1 時許，吳
      聲雷及訴外人馮明俊所駕駛之車輛先進入嘉勤紙廠內，而
      被告、劉俊麟因路況不熟，渠等所駕駛之車輛，稍後始進
      入該紙廠，因而將車輛停放於紙廠內較後方位置，斯時，
      吳聲雷、馮明俊已在該紙廠右側辦公室與訴外人潘昇男及
      與隨同潘昇男到達之十數人（包括訴外人即原告之子廖信
      雄及古偉君、蔡志明等人）談判，不久，被告發現吳聲雷
      疑似遭潘昇男等人強行押出辦公室，並朝吳聲雷駕駛之車
      牌號碼0770-UZ 號自用小客車方向前進，行進間吳聲雷突
      然掙脫箝制，並急速跑向被告，對被告大喊：「大仔，東
      西給我」，被告乃取出腰間之槍彈先對空鳴槍射擊3 發子
      彈；潘昇男等人聞槍聲後四處逃散，被告、劉俊麟、吳聲
      雷、馮明俊等人，亦隨後追趕，被告於行經左側辦公室前
      發現有數人，即基於殺人之不確定故意，持槍對該數人之
      方向射擊1 發子彈，致古偉君因而腳部中彈，古偉君受傷
      後隨即躲入紙廠右側辦公室左方之小客廳沙發旁；被告等
      人仍追趕逃散之人群至該紙廠大門口，再無目的射擊1 發
      子彈後，被告欲返回紙廠內之停車處，經過紙廠內右側辦
      公室前時，適有被害人廖信雄自辦公室出來，兩人相遇後
      ，發生肢體扭打，被告明知手中持槍彈並以食指置於槍枝
      扳機上，隨時均能擊發子彈，而於廖信雄近距離拉取其手
      中槍枝時，壓扣該槍枝扳機而射擊1 發子彈，致子彈先造
      成廖信雄左手臂擦過傷，且因廖信雄手臂稍微彎曲，而子
      彈自左季肋部射入體內，以往右略往後再往下之方向行進
      ，最後嵌在右後側腹壁皮下，造成廖信雄受有左手臂槍傷
      （1 ×5 公分）、腹部槍傷合併十二指腸、胰臟、右側腎
      臟破裂、腹腔出血及出血性休克等傷勢，經救治後，仍於
      98年3 月5 日下午5 時55分許傷重不治死亡。
    (二)按因故意或過失，不法侵害他人之權利者，負損害賠償責
      任。不法侵害他人致死者，對於支出醫療及增加生活上需
      要之費用或殯葬費之人，亦應負損害賠償責任。被害人對
      於第三人負有法定扶養義務者，加害人對於該第三人亦應
      負損害賠償責任。不法侵害他人致死者，被害人之父、母
      、子、女及配偶，雖非財產上之損害，亦得請求賠償相當
      之金額，民法第184 條第1 項前段、第192 條第1 、2 項
      、第194 條分別定有明文。查原告2 人為被害人廖信雄之
      父母，被告故意殺害廖信雄致死，致原告受有損害，原告
      自得依上揭規定向被告請求損害賠償。原告請求損害賠償
      之項目及金額如下：
    (1)醫療費用：原告丙○○自被害人廖信雄受傷至不幸死亡期
      間，共支出醫療費新臺幣（下同）23,113元，此有收據影
      本可稽。
    (2)殯葬費用：原告丙○○因被害人廖信雄死亡，共支出346,
      500 元之殯葬費用，此有收據影本可稽。
    (3)扶養費用部分：本件被害人對於父母本負有法定扶養義務
      ，茲就受扶養權利人請求之扶養費用金額明細，臚列如下
      （皆依臺灣地區93年簡易生命表及霍夫曼計算法以95年度
      扶養親屬寬減額70歲以下每人每年77,000元，超過70歲每
      人每年115,500 元為準計算之）：
      原告丙○○為被害人之父，於被害人死亡時為51歲，其
        平均餘命為26年，其可請求之金額為1,598,896 元（計
        算式：77,000×12.00000000 ＋115,500 ×5.00000000
        ＝1,598,896 ）。
      原告乙○○為被害人之母，於被害人死亡時為51歲，其
        平均餘命為30年，其可請求之金額為1,88,9961 元（計
        算式：77,000×12.00000000 ＋115,500 ×8.00000000
        ＝1,889,961 ）。
    (4)慰撫金：本件原告辛苦栽培被害人，所花心血難以估計，
      對原告而言，於至待養之年，遭遭喪子之痛，所受傷痛實
      無法以筆墨形容，實為人間至哀，而被告犯後未曾向原告
      道歉和解等情，原告爰依民法第195 條規定向被告各請求
      1,500,000 元之非財產上損害，以資撫慰。
    (5)綜上，原告丙○○得請求被告給付3,468,509 元，原告乙
      ○○得請求被告給付3,389,961 元，為此依侵權行為之法
      律關係提起本件訴訟等語。並聲明：被告應給付原告丙
      ○○3, 468,509元、原告乙○○3,389,961 元，及均自起
      訴狀繕本送達被告翌日即98年10月9 日起至清償日止，按
      年息百分之5 計算之利息。願供擔保請准宣告假執行。
二、被告則以：伊願意賠償4,000,000元等語置辯。
三、本件為行集中審理協同兩造協議並簡化爭點整理，兩造不爭
    執及爭執事項如下：
    (一)兩造不爭執事項：
    (1)被告丁○○（綽號：黑狗）與訴外人劉俊麟（綽號：榴槤
      ）經常往來而熟識，渠等並認識訴外人吳聲雷、馮明俊2
      人。於98年3 月3 日晚上11時許，吳聲雷因懷疑遭訴外人
      蔡志明（綽號：小朋友）跟蹤，乃與馮明俊、劉俊麟聯絡
      ，並要求劉俊麟聯繫被告，欲向被告借用槍枝，於次日凌
      晨0 時許，吳聲雷與馮明俊、劉俊麟會合後，分別由劉俊
      麟駕駛車牌號碼6122-RZ 號自用小客車，吳聲雷、馮明俊
      則駕駛車牌號碼0770-UZ 號自用小客車，至被告位於苗栗
      縣竹南鎮○市路○ 段282 號1 樓及1 樓之1 之租屋處商借
      槍枝，惟未獲被告應允；商討過程中，適訴外人潘昇男（
      綽號：土狗）以電話與吳聲雷聯繫，邀約吳聲雷前往苗栗
      縣後龍鎮灣寶里3 鄰渡船頭27之1 號訴外人方進興所經營
      之嘉勤紙廠談判其所積欠之債務問題。吳聲雷即與馮明俊
      駕駛上開車牌號碼0770-UZ 號自用小客車應邀前往嘉勤紙
      廠，而被告亦取出其所持有口徑9 釐米之制式半自動手槍
      1 支（槍枝管制編號：0000000000號，含彈匣1 個，彈匣
      內裝有具殺傷力之口徑9 釐米制式子彈7 顆），將之插放
      在腰間，並攜帶4 顆具殺傷力之口徑9 釐米制式子彈於長
      褲口袋內，搭乘劉俊麟所駕駛之車牌號碼6122- RZ號自用
      小客車，跟隨吳聲雷、馮明俊前往嘉勤紙廠（吳聲雷等人
      雖知悉被告攜帶槍彈，惟其等並未實際持有槍彈，亦無支
      配力）。於同年3 月4 日凌晨1 時許，吳聲雷、馮明俊所
      駕駛之車輛先進入嘉勤紙廠內，而劉俊麟、被告因路況不
      熟，渠等所駕駛之車輛，稍後始進入該紙廠，因而將車輛
      停放於紙廠內較後方位置，斯時，吳聲雷、馮明俊已在該
      紙廠右側辦公室與潘昇男及與隨同潘昇男到達之十數人（
      包括廖信雄、古偉君、蔡志明等人）談判，不久，被告發
      現吳聲雷疑似遭潘昇男等人強行押出辦公室，並朝吳聲雷
      駕駛之車牌號碼0770-U Z號自用小客車方向前進，行進間
      吳聲雷突然掙脫箝制，並急速跑向被告，對被告大喊：「
      大仔，東西給我」，被告見狀，旋即取出腰間之槍彈先對
      空鳴槍射擊3 發子彈；潘昇男等人聞槍聲後四處逃散，被
      告、劉俊麟、吳聲雷、馮明俊等人，亦隨後追趕，被告於
      行經紙廠右側辦公室前時，明知辦公室前方有數人，可預
      見如持槍朝該方向射擊，將可能擊中該處人員，或因子彈
      擊發後無從控制之跳彈、反彈等情況，波及紙廠內其餘不
      特定人員，而導致射擊他人致死亡之結果，卻仍基於縱因
      而致人於死亦不違背其本意之不確定殺人故意，持上開槍
      彈往辦公室方向射擊1 發子彈，因而擊中古偉君之左大腿
      ，致古偉君受有左側大腿撕裂傷之傷害，古偉君受傷後隨
      即躲入紙廠右側辦公室左方之小客廳沙發旁（於躲藏中造
      成右側胸部挫傷）；被告、吳聲雷、劉俊麟、馮明俊等人
      仍追趕逃散之人群至該紙廠大門口，被告再無目的射擊1
      發子彈後，4 人先後返回紙廠內之停車處，而被告於經過
      紙廠內右側辦公室前時，適有廖信雄自辦公室出來，兩人
      相遇後，發生肢體扭打，詎被告明知手持已上膛之制式槍
      枝，且食指置於槍枝扳機上，該持槍之動作極易因突發之
      狀況而順勢按押扳機，致擊發該已上膛之槍枝，可能擊中
      週遭人員而造成死亡，竟基於縱使廖信雄遭子彈射擊死亡
      亦不違背其本意之殺人未必故意，於廖信雄近距離拉取被
      告手中槍枝時，壓扣該槍枝扳機而擊發，該發子彈由廖信
      雄左手臂擦過，且因廖信雄手臂稍微彎曲，而自左季肋部
      射入體內，以往右略往後再往下之方向行進，最後嵌在右
      後側腹壁皮下。被告等人見狀，隨即由吳聲雷駕駛車牌號
      碼0770 -UZ號之自用小客車搭載被告、馮明俊，劉俊麟則
      駕駛車牌號碼6122- RZ號自用小客車逃離現場。待被告等
      人離開後，蔡志明返回紙廠查看，發現廖信雄、古偉君2
      人中彈，隨即駕車將2 人送往苗栗縣頭份鎮財團法人為恭
      紀念醫院急救，惟廖信雄因左手臂槍傷（1 ×5 公分）、
      腹部槍傷合併十二指腸、胰臟、右側腎臟破裂、腹腔出血
      及出血性休克等傷勢，經救治後，仍於98年3 月5 日下午
      5 時55分許傷重不治死亡。
    (2)原告2 人為廖信雄之父母，原告丙○○自廖信雄因前開槍
      擊受傷至死亡間，共支出醫療費用23,113元，原告丙○○
      因廖信雄死亡，共支出殯葬費用346,500 元。
    (3)95年度扶養親屬寬減額70歲以下每人每年為77,000元，原
      告2 人以此為扶養費之請求基準，並依臺灣地區93年簡易
      生命表計算原告2 人之平均餘命。
    (4)原告2人除廖信雄外，尚有女兒1人。
    (二)兩造爭執事項：
    (1)原告2人扶養費之請求應各為若干？
    (2)原告2人慰撫金之請求應各為若干？
四、查原告主張被告持槍彈射殺被害人廖信雄致死等情，業據其
    提出本院98年度重訴字第2 號判決為證，且為被告所不爭執
    ，自堪信為真實。次按因故意或過失，不法侵害他人之權利
    者，負損害賠償責任，民法第184 條第1 項前段定有明文。
    又不法侵害他人致死者，對於支出醫療及增加生活上需要之
    費用或殯葬費之人，亦應負損害賠償責任。被害人對於第三
    人負有法定扶養義務者，加害人對於該第三人亦應負損害賠
    償責任，民法第192 條亦有明文。另依同法第194 條規定，
    不法侵害他人致死者，被害人之父、母、子、女及配偶，雖
    非財產上之損害，亦得請求賠償相當之金額。被告不法侵害
    被害人致死乙節，業如前述，原告丙○○、乙○○分別為被
    害人之父母，有戶籍謄本在卷可佐（詳本院98年度附民字第
    114 號卷第14頁），則原告依侵權行為法律關係請求被告負
    損害賠償責任，核屬有據，茲就原告請求之項目及金額分述
    如下：
    (一)醫療費用：原告丙○○主張其因被害人廖信雄受傷至死亡
      期間，共支出醫療費用23,113元等情，業據其提出醫療費
      用收據為證，且為被告所不爭執，是原告丙○○此部分之
      請求為有理由，應予准許。
    (二)喪葬費用：原告丙○○主張其因被害人廖信雄死亡，支出
      喪葬費用346,500 元等情，業據其提出喪葬費用收據為證
      ，且為被告所不爭執，是原告丙○○此部分之請求為有理
      由，應予准許。
    (三)扶養費用：
    (1)按直系血親相互間，互負扶養之義務；負扶養義務有數人
      時，直系血親卑親屬為第一順序扶養義務人；夫妻互負扶
      養之義務，其負扶養義務之順序與直系血親卑親屬同；負
      扶養義務者有數人，而其親等同一時，應各依其經濟能力
      分擔義務；受扶養權利者有數人，而其親等同一時，應按
      其需要之狀況，酌為扶養；扶養之程度，應按受扶養權利
      者之需要，與負扶養義務者之經濟能力及身分定之，民法
      第1114條第1 款、第1115條第1 項第1 款、第3 項、第11
      16條第3 項、第1116條之1 第前段及第1119條亦分別定有
      明文。又按父母與子女間之扶養義務，依民法第1117條之
      規定，直系血親尊親屬受扶養者，其扶養權利，雖不以無
      謀生能力為必要，但仍須受不能維持生活之限制。
    (2)查原告丙○○係47年2 月19日出生，原告乙○○係47年9
      月1 日出生，有戶籍謄本在卷可稽，於98年3 月5 日廖信
      雄死亡時各為51歲、50歲。又原告丙○○任職前廣機械工
      程有限公司，97年薪資所得約66萬元，名下有4 筆不動產
      及汽車1 輛；原告乙○○無薪資所得，名下僅有供住宅使
      用之房地一戶及汽車1 輛，此有本院職權調取稅務電子閘
      門財產所得調件明細表可稽（詳本院卷第37- 38、42-4 3
      頁）。足見原告乙○○所有之財產不足以維持生活，故其
      請求被告賠償扶養費用，核屬有據。至原告丙○○既有不
      動產，且尚屬壯年，有工作收入，依其情節尚難認原告丙
      ○○於退休前不能維持生活。爰參酌勞動基準法第54條第
      1 項第1 款勞工年滿65歲，雇主得強制其退休之規定，應
      認原告丙○○自年滿65歲起因退休不能維持生活，而有受
      扶養之權利。屆65歲之前部分，原告丙○○並未舉證以證
      明其有不能維持生活之情事，尚無從准許。
    (3)次查，原告丙○○係47年2 月19日出生，原告乙○○係47
      年9 月1 日出生，於98年3 月5 日被害人廖信雄死亡時已
      年滿51歲及50歲，有如前述，依93年臺閩地區簡易生命表
      所載（詳本院98年度附民字第114 號卷第7-8 頁），各有
      平均餘命26.12 年及31.64 年。則自原告丙○○年滿65歲
      後，得受扶養之期間應為12.12 年（51+26.12- 65=12.12
      ）。又原告2 人互為配偶，亦互負扶養義務，除育有被害
      人廖信雄外，另育有1 女廖貞如，此有戶籍謄本1 份附卷
      可憑，並為兩造所不爭執。而廖貞如為72年8 月12日生，
      業已成年，應有扶養能力。倘被害人廖信雄尚生存，應與
      原告丙○○或乙○○及廖貞如共同對原告負扶養義務，且
      應各負擔三分之一之扶養義務甚明。
    (4)原告主張依95年度扶養親屬寬減額70歲以下每人每年77,
      000 元，超過70歲每人每年115,500 元作為計算渠等得請
      求扶養費金額之標準。本院斟酌原告之經濟狀況，認尚屬
      適當，應予准許。準此，依霍夫曼式扣除中間利息，原告
      丙○○得請求之扶養費為356,718 元【(1)原告丙○○自年
      滿65歲至70歲止計5 年之扶養費為117,152 元：依年別5%
      複式霍夫曼計算法（第一年不扣除中間利息），其計算式
      為：77,000 X4.0000000 （此為應受扶養5 年之霍夫曼係
      數）÷3 （受扶養人數）= 117,152 （元以下四捨五入，
      下同）。(2)原告丙○○自年滿70歲起至77.12 歲止計7.12
      年之扶養費應為239,566 元：依年別5%複式霍夫曼計算法
      （第一年不扣除中間利息），其計算式為：115,500X6.00
      00000 （此為應受扶養7 年之霍夫曼係數）+115,500X0.1
      2 X （6.0000000- 0.0000000）÷3=239,566 。117,152+
      239,566=356,718 】、原告乙○○得請求之扶養費應為72
      2,589 元【(1)原告乙○○至70歲止計20年之扶養費為362,
      312 元：依年別5%複式霍夫曼計算法（第一年不扣除中間
      利息），其計算式為：77,000 X14.0000000（此為應受扶
      養20年之霍夫曼係數）÷3 （受扶養人數）=362,312。(2)
      原告乙○○自年滿70歲起至81.64 歲止計11.64 年之扶養
      費應為360,277 元：依年別5%複式霍夫曼計算法（第一年
      不扣除中間利息），其計算式為：115,500X8.000 0000（
      此為應受扶養11年之霍夫曼係數）+115,500 X 0.6 4 X（
      9. 00 00000-0.0000000 ）÷3=360,277 。362,312+360,
      277= 722,589 】。
    (四)精神慰撫金：原告2 人為被害人廖信雄之父母，本件事故
      發生時被害人年為28歲，原告養育廖信雄多年，遽然喪子
      ，所受痛若自應至深且鉅，其2 人請求精神慰藉金，核屬
      有據。茲斟酌：1.被告目前因案羈押中，名下並無財產，
      有本院職權調取稅務電子閘門財產所得調件明細表可稽（
      詳本院卷第45-46 頁）。2.原告丙○○有正常工作，名下
      有4 不動產及汽車1 輛。3.原告乙○○為家庭主婦，名下
      有2 不動產及汽車1 輛。４、被告與被害人無冤無仇，竟
      僅因細故即持火力強大、危險性極高之槍彈將被害人加以
      殺害，手段暴戾，奪取被害人寶貴生命，致原告中年痛喪
      獨子，遽失天倫，傷痛無可言喻、彌補，被告犯後猶未賠
      償原告等一切情狀，本院認原告2 人各請求150 萬元之慰
      撫金，尚稱允當，應予准許。
    (五)綜上，原告丙○○得請求醫療費用23,113元、喪葬費用34
      6,500 元、扶養費356,718 元及精神慰撫金1,500,000 元
      ，合計為2,226,331 元；原告乙○○得請求扶養費722,58
      9 元及精神慰撫金1,500,000 元，合計為2,222,589 元。
五、末按，給付無確定期限者，債務人於債權人得請求給付時，
    經其催告而未為給付，自受催告時起，負遲延責任。其經債
    權人起訴而送達訴狀，或依督促程序送達支付命令，或為其
    他相類之行為者，與催告有同一之效力；遲延之債務，以支
    付金錢為標的者，債權人得請求依法定利率計算之遲延利息
    ；應付利息之債務，其利率未經約定，亦無法律可據者，週
    年利率為5%，民法第229 條第2 項、第233 條第1 項前段、
    第203 條復分別著有明文。本件原告對於被告之侵權行為損
    害賠償請求權，係屬於給付未有確定期限之金錢債權，揆諸
    前述規定，原告主張被告應自起訴狀繕本送達被告之翌日即
    98年10月9 日起（詳本院98年度附民字第114 號卷第23頁送
    達證書），加給按年息5%計算之法定遲延利息，於法尚無不
    合。
六、從而，原告依侵權行為之法律關係，請求被告給付原告丙○
    ○2,226,331 元、原告乙○○2,222,589 元，及均自起訴狀
    繕本送達之翌日即98年10月9 日起至清償日止，按年息5%計
    算之利息，為有理由，應予准許。至渠等逾此所為請求，即
    無理由，應予駁回。
七、原告陳明願供擔保，聲請宣告假執行，經核原告勝訴部分，
    合於法律規定，爰分別酌定相當之擔保金額宣告之；原告其
    餘假執行之聲請，因訴之駁回而失所依據，不予准許。
八、本件事證已臻明確，兩造其餘主張、陳述與舉證，經審酌與
    本院前開判斷不生影響，爰均不再予以逐一論述，附此敘明
    。
九、訴訟費用負擔之依據：民事訴訟法第79條、第85條第1 項前
    段。
中    華    民    國    99    年    7     月    27    日
                  民事庭法  官  王萬金
以上正本係照原本作成
如對本判決上訴，須於判決送達後20日內向本院提出上訴狀。
如委任律師提起上訴者，應一併繳納上訴審裁判費。
                        書記官  劉麗美
中    華    民    國    99    年    7     月    27    日

司法院資訊處製作；財團法人民間司法改革基金會備份。
